【裁判字號】    92,上,122
【裁判日期】    921202
【裁判案由】    塗銷所有權登記
【裁判全文】
臺灣高等法院臺中分院民事判決  九十二年度上字第一二二號
      上  訴  人    臺灣銀行
      法定代理人    甲○○
      訴訟代理人    戊○○
      送達代收人    丁○○
      被  上訴人    乙○○
      被  上訴人    丙○○
右當事人間請求塗銷所有權登記事件，上訴人對於中華民國九十二年一月三十日臺灣
彰化地方法院九十一年度訴字第六三號第一審判決提起上訴，本院於九十二年十一月
十八日言詞辯論終結，判決如左：
      主      文
上訴駁回。
第二審訴訟費用由上訴人負擔。
      事實及理由
一、本件上訴人起訴主張：被上訴人乙○○為新崧實業股份有限公司（下稱新崧公司
    ）向上訴人借款之連帶保證人，該借款因未依約償還，業經聲請原審法院核發支
    付命令確定。上訴人於近日調查債務人之財產，得知被上訴人乙○○因其父母均
    任職新崧公司董事，深知新崧公司經營不善，共積欠上訴人新台幣（下同）一億
    三千三百零四萬一千六百八十二元，為免其財產遭強制執行，於民國（下同）八
    十九年九月十五日將原為其所有之系爭不動產贈與其配偶被上訴人丙○○，並完
    成所有權移轉登記，被上訴人間之無償贈與行為已嚴重損害上訴人之債權，為免
    上訴人之債權因被上訴人間之上開無償行為受損，為此依民法第二百四十四條第
    一項之規定，訴請撤銷被上訴人間所為就系爭不動產所為之所有權移轉之債權行
    為及物權移轉之契約，並塗銷所有權移轉登記等語，並於本院聲明：(1)原判決不
    利於上訴人部分廢棄。(2)被上訴人乙○○及丙○○就坐落彰化縣彰化市○○段第
    六九九地號、應有部分一萬分之二六三之土地所有權暨坐落該土地上之門牌號碼
    彰化縣彰化市○○街一三三之一號七樓之房屋所有權全部（含共同使用部分）（
    同段第九七四號建物、所有權全部及其共同使用部分，即同段第九七五號建物，
    應有部分一萬分之二五六）（以下簡稱系爭不動產）所為贈與之債權行為及所有
    權移轉之物權行為均應予撤銷。(3)被上訴人丙○○應將前項不動產以夫妻贈與為
    原因於八十九年九月十五日向彰化縣彰化地政事務所辦理所有權移轉之登記予以
    塗銷。（上訴人於原審原請求被上訴人間就坐落彰化縣彰化市○○段第六九九
    地號、應有部分一萬分之二六三土地，及其上建物即門牌號碼彰化縣彰化市○○
    街一三三之一號七樓房屋所為之贈與契約及所有權移轉契約均撤銷。被上訴人
    間就系爭房地於八十九年九月十五日於彰化地政事務所所為之所有權移轉登記應
    予塗銷。其中請求被上訴人乙○○就系爭房地於八十九年九月十五日於彰化地政
    事務所所為之所有權移轉登記應予塗銷部分業經原審法院判決上訴人敗訴，上訴
    人對此部分並未聲明不服。）
二、被上訴人則以：被上訴人間就系爭不動產所為之所有權移轉登記，實係有對價關
    係之有償行為，上訴人請求權基礎主張被上訴人間就系爭不動產所為之所有權移
    轉登記係無償贈與行為，依照民法第二百四十四條第一項規定，訴請撤銷，並無
    理由。上訴人行使民法第二百四十四條之撤銷權，有無逾同法第二百四十五條所
    定一年之除斥期間容有可疑。被上訴人間移轉系爭不動產時，被上訴人乙○○為
    新崧公司所保證之債務根本未屆清償期，借款債務尚未現實發生，是其保證責任
    仍未成就。且新崧公司所有為上訴人設定抵押權擔保之坐落彰化縣線西鄉○○段
    五十一地號土地之價值，業經原審法院囑託理德事務所進行鑑價作業在案，由上
    開鑑定報告書可以窺知上訴人之債權並不因被上訴人二人間移轉系爭不動產所有
    權之行為而受損害。另就被上訴人丙○○所有系爭不動產經理德事務所鑑價結果
    ，扣除時值增值稅後之淨值為二百三十二萬三千五百四十四元，而被上訴人二人
    於移轉系爭不動產時，系爭不動產尚存有三百萬元之最高限額抵押權以擔保被上
    訴人乙○○向彰化十信之借款二百三十五萬元，兩者相對照以觀，系爭不動產移
    轉時並無任何殘餘價值，被上訴人乙○○移轉系爭不動產與否，均無解於其先前
    無資力之事實等語，資為抗辯。並於本院聲明：上訴駁回。
三、兩造不爭執之事實：
（一）被上訴人乙○○為新崧公司向上訴人借款之連帶保證人，該借款因未依約償還
      ，業經原審法院核發支付命令確定，有原審法院九十年度促字第二八七三號支
      付命令及確定證明書影本在卷（原審卷第十九、二十頁），並為被上訴人所不
      爭執。
（二）被上訴人乙○○於八十九年九月十五日將原為其所有之系爭不動產，以贈與為
      登記原因，移轉於其配偶被上訴人丙○○，並完成所有權移轉登記，有土地登
      記謄本、建物登記謄本及戶籍謄本各一份在卷（原審卷第十四至十八頁），亦
      為被上訴人所不爭執。
（三）系爭不動產於八十九年九月十五日由被上訴人乙○○移轉登記與被上訴人丙○
      ○前，於八十八年九月十五日即由被上訴人乙○○向彰化十信借款而設定最高
      限額三百萬元之抵押權，被上訴人乙○○於八十八年九月二十七日以訴外人李
      溢州為連帶保證人，向彰化十信借款二百五十萬元。被上訴人乙○○於八十九
      年十月二日邀同被上訴人丙○○為連帶保證人，就上開抵押債務與彰化十信重
      新簽立金額為二百三十五萬元的借據後，被上訴人丙○○以其在八十六年六月
      三十日與被告乙○○結婚前購買，坐落於台中市○○區○○路五五巷三號二七
      樓之三房屋，於九十年七月十日以總價五百五十萬元出賣予訴外人陳志德，以
      所得之金額清償被上訴人乙○○在彰化十信之上開貸款之其中一百二十萬元，
      並於九十年十月二十七日向台新國際商業銀行借款一百萬元，於同年十一月六
      日代償被上訴人乙○○在彰化十信之貸款餘額九十八萬九千二百五十一元及其
      他各期繳款金額等情，業經原審法院依職權向彰化地政事務所查詢系爭不動產
      之所有權移轉登記資料查明屬實，並有土地登記謄本附卷可稽（原審第一卷一
      ０二頁），並有被上訴人提出借據影本一份（原審一卷五十九頁）、第一商業
      銀行存摺一份、轉帳單據六份、第一商業銀行匯款申請書代收入傳票一份、不
      動產買賣契約書一份、清償證明一份、房屋交易安全保證書一份、本票一張、
      台新國際商業銀行國內匯款回條及借款借據約定書各一份（以上均影本，原審
      卷第六十一至八十一頁）等為證。上訴人除主張：被上訴人丙○○所列各種支
      出，皆為系爭不動產過戶甚久，對於銀行之還本付息及理財行為外（原審第一
      卷二五七頁），對於被上訴人丙○○曾繳納上開款項及上訴人之借款行為等事
      實並不爭執（本院第一卷第三十三頁）。
四、按民法第二百四十四條第一項之撤銷訴訟，依同法第二百四十五條規定：自債權
    人知有撤銷原因時起，一年間不行使而消滅。該項法定期間為除斥期間，其時間
    經過時權利即告消滅，此項除斥期間有無經過，縱未經當事人主張或抗辯，法院
    亦應先為調查認定以為判斷之依據。經查，被上訴人於原審法院九十一年七月十
    日準備程序期日當庭自認：「原告（即上訴人）於八十九年十一月二十七日時就
    已經知道被告（即被上訴人）系爭不動產移轉登記給被告丙○○」（原審第一卷
    一九七頁），對照上訴人於九十年十一月二十三日遞狀起訴（原審第一卷第三頁
    ），顯未逾一年之除斥期間，另原審法院依被上訴人之聲請，向彰化縣彰化地政
    事務所調閱系爭不動產土地、建物登記謄本之申領人資料（原審第一卷第一八六
    頁），亦僅能得知上訴人於九十年十月三十日曾申領系爭不動產之土地及建物登
    記謄本，並無其他上訴人於八十九年十一月二十七日前知悉被上訴人間就系爭房
    地所有權移轉之實據。被上訴人對於本件上訴人起訴的時間，既不爭執（原審第
    一卷第一九八頁），卻仍辯稱：上訴人行使民法第二百四十四條之撤銷權，有無
    逾同法第二百四十五條所定一年之除斥期間容有可疑云云，顯屬無憑，應認本件
    上訴人主張撤銷權尚未罹於除斥期間，合先敘明。
五、按債務人所為之無償行為有害及債權者，債權人得聲請法院撤銷之，民法第二百
    四十四條第一項定有明文。所謂無償行為，係指無對價之對待給付之行為而言，
    其範圍應就債權人撤銷權之目的定之，蓋債務人於資力薄弱時，猶為無償行為，
    有害及債權人，至為明顯，受益人既未支付對價，故雖經撤銷亦不過喪失其無償
    取得之權利，未受積極之損害，故僅需債務人有害及債權的客觀行為存在，債權
    人即得訴請撤銷；若受益人確實就自債務人處取得之財產支付對價，則無論該對
    價是否相當，自非無償行為可擬，應適用同條第二項之規定，除具備侵害債權之
    客觀要件外，尚以債務人之惡意為撤銷權之成立要件，受益人之惡意為撤銷權之
    行使要件，若僅債務人為惡意而受益人為善意者，對於受益人之關係尚不得行使
    撤銷權。
六、本件上訴人主張：被上訴人間就系爭不動產所為贈與契約及所有權移轉契約均係
    無償行為，有害及其債權，均應予撤銷，被上訴人丙○○於八十九年九月十五日
    所為以夫妻贈與為原因所辦理之所有權移轉登記，應予塗銷云云；被上訴人則辯
    稱：被上訴人間就系爭不動產所為之所有權移轉登記，雖登記原因記載為夫妻贈
    與，但實際上確屬有對價關係之有償行為，上訴人自不得依照民法第二百四十四
    條第一項之規定聲請法院撤銷等語，是本院應先為審究者，厥為被上訴人間就系
    爭不動產所有權移轉所為上開之債權行為及物權行為是否屬於無償行為，而屬於
    民法第二百四十四條第一項之撤銷訴權範圍。經查，本件上訴人主張被上訴人間
    就系爭不動產之所有權移轉係無償行為，無非係以被上訴人丙○○取得系爭不動
    產之所有權登記原因，依照土地登記謄本及建物登記謄本之記載均為夫妻贈與為
    憑。然被上訴人辯稱：被上訴人間就系爭房地之移轉登記原因雖在土地登記簿謄
    本上載明係夫妻贈與，惟因被上訴人二人係夫妻關係，當時聽聞遺產及贈與稅法
    內規定配偶間財產之買賣以贈與論，被上訴人乙○○為能免除債務負擔並促使被
    上訴人丙○○履行清償責任，乃由雙方事先約定被上訴人乙○○須先將已設定抵
    押權予彰化十信之系爭房地所有權移轉登記予被上訴人丙○○，同時被上訴人芳
    茹則擔任其在彰化十信之連帶保證人，實際負責清償貸款之義務等語，經查：
（一）系爭不動產於八十九年九月十五日由被上訴人乙○○移轉登記與被上訴人丙○
      ○前，被上訴人乙○○於八十八年九月十五日即向彰化十信借款而設定最高限
      額三百萬元之抵押權，被上訴人乙○○並於八十八年九月二十七日以訴外人李
      溢州為連帶保證人，向彰化十信借款二百五十萬元，迄八十九年十月二日被上
      訴人乙○○邀同被上訴人丙○○為連帶保證人就上開抵押債務與彰化十信重新
      簽立金額為二百三十五萬元的借據時，尚欠彰化十信貸款二百三十五萬元等情
      ，有土地登記謄本一份（原審第一卷一０二頁）及被上訴人提出借據影本二份
      （原審第一卷第五十九、六十頁）可證，是以系爭不動產在移轉予被上訴人丙
      ○○前曾設定最高限額三百萬元之抵押權，於移轉予被上訴人丙○○時尚積欠
      彰化十信二百三十五萬元之本金債權堪予認定。
（二）依被上訴人間為移轉系爭不動產而檢送予地政機關之所有權移轉契約書所載，
      被上訴人丙○○須承受他項權利，並負擔稅捐及費用，有彰化縣彰化地政務所
      檢送原審法院之所有權移轉契約書影本一份為證（原審第一卷第一００、一０
      一頁），而證人即為被上訴人辦理系爭不動產移轉登記之代書何珮琳（原名何
      淑美）於本院證稱：「我記得這位李先生有跟他太太強調，這筆不動產上的抵
      押貸款要由太太負責清償，李先生才要將這筆不動產過戶給太太。」「（親屬
      之間的買賣一定視同贈與的相關稅法規定，證人是否知道？）知道，當時可能
      是關係到增值稅的問題，就是夫妻間的贈與不用申報增值稅，才會建議他們用
      贈與的方式，因為李先生一直堅持增值稅要由太太負擔，所以我就跟太太說如
      果用買賣的話，就要現在繳增值稅，如果用夫妻贈與的話，現在就不用繳增值
      稅，等到以後出售時才從先生取得的時候開始計算增值稅。」「（最後用贈與
      還是買賣是何人決定？）因為這次的移轉稅是要太太負責的，所以我建議之後
      ，應該是由太太決定用贈與的方式登記。」（本院第二卷第七十四至七十六頁
      ）是以本件系爭不動產移轉予被上訴人丙○○時，因被上訴人間係夫妻關係，
      又約定由被上訴人丙○○負擔增值稅，被上訴人丙○○為免去馬上繳納增值稅
      之負擔，故決定以贈與為登記原因，尚符一般常情，尚不能據此登記原因而逕
      指被上訴人間就系爭不動產之移轉登記為無償行為；至被上訴人所辯當時聽聞
      遺產及贈與稅法內規定配偶間財產之買賣以贈與論，故以贈與為登記原因等語
      ，雖與證人何佩琳所證略有出入，然此應係一般人不諳夫妻間贈與稅及增值稅
      相關法令，因代書於辦理移轉時，同時在被上訴人前提及夫妻間贈與稅及增值
      稅相關事宜，被上訴人誤解所致，尚不得據此而否認證人證言之真實性。上訴
      人又謂二親等以內親屬間財產之買賣，以贈與論，依遺產及贈與稅法課徵贈與
      稅，遺產及贈與稅法第五條第六款固定有明文，惟該規定僅係在課稅上以贈與
      論，無礙其間之實體法律關係，仍得登記以買賣為原因移轉所有權云云，然被
      上訴人丙○○係為免去立即繳納土地增值稅之問題而決定以贈與為登記原因已
      如上述，是以上訴人徒以遺產及贈與稅法第五條第六款之相關說明以質疑被上
      訴人間之登記原因，自非可採。
（三）證人即被上訴人丙○○之父洪崇仁於原審證稱：「他們所要移轉的房子在彰化
      市○○街（即系爭不動產），當時我並沒有在場，我在八十六年間購買一棟房
      子給被告丙○○，他（指被上訴人丙○○）於八十九年六月間告訴我說他想要
      把被告（即被上訴人）乙○○在彰化市的房子買進來，而要將台中的房子賣掉
      ，來還彰化房子貸款的錢，因為房子不好賣，台中的房子大約在九十年六、七
      月間才賣掉，在賣掉台中市房子之前，被告乙○○彰化市的房子早就過戶給被
      告丙○○，並由他支付彰化市房子的貸款利息。這是被告丙○○回去徵求我的
      意見時告訴我的，台中的房子是我在被告丙○○要結婚之前二、三個月購買此
      棟房子給他，而之前我也有購買房子給他，後來他將該房子賣掉，因為他將房
      子賣掉後，有賺一些錢而投資股票」；證人即被上訴人丙○○之母林網足於原
      審亦證稱：「被告乙○○於八十九年初告訴我此事，他說因為銀行都一直在催
      繳利息，經濟尚有困難，所以被告丙○○才說要將台中的房子賣掉，來購買彰
      化市○○街的房子，並要求台中房子尚未賣掉之前，要先將彰化市的房子過戶
      到被告丙○○的名下，彰化市房子的貸款及利息都由被告丙○○來支付，彰化
      市房子從購買時的貸款利息都是由被告乙○○在支付，後來利息支付不出來，
      才想要將房子移轉給被告丙○○，並由他來支付貸款利息」等語明確（原審第
      一卷八十九頁）。
（四）被上訴人二人係於八十六年十月二十八日結婚，有戶籍謄本一份可稽（原審第
      一卷第十八頁），而坐落於台中市○○區○○路五五巷三號二七樓之三房地，
      係被上訴人丙○○於八十六年六月三十日與被上訴人乙○○結婚前所購買，於
      九十年七月十日以總價五百五十萬元出賣予訴外人陳志德，以所得之金額清償
      被上訴人乙○○在彰化十信之上開貸款之其中一百二十萬元，並於九十年十月
      二十七日向台新國際商業銀行借款一百萬元，於同年十一月六日代償被上訴人
      乙○○在彰化十信之貸款餘額九十八萬九千二百五十一元及其他各期繳款金額
      等情，亦據被上訴人提出丙○○第一商業銀行存摺一份、轉帳單據六份、第一
      商業銀行匯款申請書代收入傳票一份、台中市○○區○○路五五巷三號二七樓
      之三房地不動產買賣契約書二份、清償證明一份、房屋交易安全保證書一份、
      本票一張、台新國際商業銀行國內匯款回條及借款借據約定書各一份（以上均
      影本）等為證（原審第一卷第六十一至八十一頁），上訴人對於被上訴人丙○
      ○於取得系爭不動產之後，確實有出售台中市的房子及借錢，以清償系爭不動
      產之第一順位抵押權之貸款一情，亦當庭表示沒有意見（本院第一卷第三十三
      頁），是被上訴人丙○○於取得系爭不動產之所有權後，因承受系爭不動產上
      之抵押債權而出售自己婚前所購得之不動產以資清償系爭不動產所擔保之借款
      債務堪以認定。
（五）上訴人雖質疑被上訴人丙○○於八十九年九月十日既已取得系爭不動產之所有
      權，何以自九十年四月六日才開始繳納系爭不動產之貨款利息云云（上訴人於
      本院第一卷第三十九、四十頁之上訴理由狀原稱上訴人丙○○自九十年六月一
      日開始繳納利息，但於本院第一卷第二００頁對被上訴人所陳被上訴人丙○○
      自九十年四月六日開始繳納利息一情表示不爭執），經查八十九年十月二日，
      被上訴人乙○○改以被上訴人丙○○為連帶保證人向彰化十信借款二百三十五
      萬元，並由被上訴人丙○○實際負責清償貸款之義務後，十月二日貸款，自十
      一月十日起即開始付息，八十九年十一月十日、十二月二十七日及九十年一月
      三日均由被上訴人乙○○轉入三萬元付息，自九十年二月十五日被上訴人丙○
      ○現金存入一萬五仟元，三月二十日現金存入三萬元，嗣由被上訴人丙○○自
      其台新銀行帳戶於九十年四月十二日轉帳二萬元、六月十一日轉帳三萬元、七
      月十一日轉帳二萬元、九月十日轉帳三萬元入乙○○帳戶，以清償被上訴人乙
      ○○前所代付之利息，有被上訴人所提出被上訴人乙○○於十信之存摺影本、
      被上訴人丙○○台新銀行之存摺影本在卷可稽（本院第二卷第六頁至第十頁）
      ，上訴人對上開轉帳的金錢進出亦當庭表示沒有意見（本院第二卷第十三頁）
      ，雖質疑被上訴人丙○○九十年四月十二日、六月十一日、七月十一日及九月
      十日轉帳之帳號非被上訴人乙○○用來繳利息之帳號云云，然此部分款項既係
      被上訴人丙○○為清償乙○○先前之墊付利息，而非被上訴人丙○○直接清償
      十信利息，自無直接入乙○○繳付利息帳戶之必要，堪認被上訴人丙○○於
      八十九年九月十日取得系爭不動產之所有權後，即開始實際負責清償貸款之義
      務。
（六）綜上，本院審酌證人洪崇仁、林網足及何珮琳之上開證言，並參以被上訴人丙
      ○○確曾以自有資金繳納系爭不動產原由被上訴人乙○○積欠彰化十信之上開
      貸款，認本件被上訴人間就系爭不動產之登記申請書上之登記原因固記載為夫
      妻贈與（原審第一卷九十六頁），但因被上訴人辦理系爭房地所有權移轉登記
      時所附之所有權移轉契約書上均記載被上訴人丙○○應承受系爭不動產上所附
      之他項權利（原審第一卷一百頁），且被上訴人丙○○又確已清償上開抵押借
      款完畢，認定被上訴人丙○○受移轉系爭不動產，並非無償行為，上訴人自不
      得主張依照民法第二百四十四條第一項之規定請求撤銷。
（七）上訴人主張縱使被上訴人二人曾約定將系爭不動產以夫妻贈與為原因辦理移轉
      登記後，系爭不動產向彰化十信合作社借貸之二百三十五萬元房屋貸款，由被
      上訴人丙○○代為繳納，但此一約定，充其量只可視為「附有負擔之贈與」，
      仍屬無償行為，不是有償行為云云，然：
  １、按贈與必交付財產於人之一方，有將財產無價給與他方之意思表示，經他方允
      受而生效力。民法第四０六條定有明文，依此規定必交付財產於人之一方，有
      將財產無價給與他方之意思始能成立贈與（最高法院八十五台上二六０七號判
      決），又贈與為無償契約，無償謂不受任何對價。是否為無償應主觀的決定之
      ，縱令使相對人負擔多少之義務，如其負擔較其所取得之利益為微小，當事人
      不以為有對價之意義時，仍為贈與。給付與對待給付，依雙務契約而約定，如
      對待給付為給付之條件（條件的結合）或直接為給付之目的而約定（原因的結
      合）者亦為有償．．．客觀的給付與對待給付有失均衡尚不得謂無償，以依當
      事人之意思其相互間給付有對價之關係已足，故高價物品，廉價出賣，尚不失
      為買賣。本件被上訴人等係約定被上訴人乙○○將附有抵押權之系爭不動產所
      有權移轉登記與丙○○，丙○○則為乙○○清償其債務二百三十五萬元，此可
      由被上訴人辦理系爭房地所有權移權登記時，所附之所有權移轉約書上均記載
      丙○○應承受系爭不動產時所附之他項權利（原審第一卷第一００頁）及證人
      何珮琳代書之證言，足資證明被上訴人乙○○並沒有將系爭不動產無價給與丙
      ○○之意思表示，且主觀上不僅無不受任何對價的意思，且有受對價的意思表
      示及行為，被上訴人間約定被上訴人乙○○將系爭不動產移轉與被上訴人丙○
      ○，丙○○則負責清償乙○○在彰化十信之債務，丙○○之對待給付為乙○○
      為給付之原因及條件，被上訴人之行為自非贈與抑贈與之負擔等無償行為，而
      應屬有償行為。
  ２、契約之雙方當事人各因給付而取得對價利益者謂有償契約，如只當事人之一方
      為給付，他方無對價關係之給付即為無償契約。本件被上訴人等相互約定被上
      訴人乙○○將已設定最高限額三百萬元抵押權予彰化十信之系爭不動產所有權
      移轉登記與丙○○，丙○○則負責清償乙○○彰化十信二百三十五萬元，是則
      就被上訴人乙○○言，將系爭不動產移轉登記與丙○○而取得丙○○為其清償
      二百三十五萬元之利益，就被上訴人丙○○言，代償被上訴人乙○○二百三十
      五萬元之債務，而取得之利益為取得系爭不動產之所有權，二者之間有對價關
      係，亦極顯然；又系爭不動產依卷附理德事務所鑑價結果為二百三十二萬三千
      五百四十四元（詳後述３），而被上訴人丙○○代償之債為二百三十五萬元，
      二者價值亦差不多，是則被上訴人等上述約定，要不失其為有償契約（有償行
      為）而非無償行為之「贈與」抑「無對價之附負擔贈與」。
  ３、上訴人又謂理德不動產估價師事務所出具之「不動產時值估價報告」，關於鑑
      定系爭不動產勘估時值總額為二百七十七萬三千零三十八元，固無疑異，然關
      於土地增值稅之計算部分，則不完整，系爭不動產房屋為「自用住宅」，由被
      上訴人乙○○作為家庭居住使用，其土地增值稅之計算，當然應該依照土地稅
      法第三十四條第一項之規定辦理。故系爭不動產之淨值應是：依公告現值計
      算土地增值稅後之淨值：二百六十九萬四千四百三十三元。依勘估現值計算
      土地增值稅後之淨值：二百六十七萬九千七百五十三元。因此系爭不動產淨值
      在扣除該優先受償之二百三十五萬元之金額後，仍有三十四萬四千四百三十三
      元可供上訴人之普通債權受償，而非僅值二百三十二萬三千五百四十四元，又
      上訴人可行使代位權，代位請求依自用住宅增值稅計算云云，然強制執行時均
      以一般增值稅計算而不按自用住宅用地計算，為眾知之事實，且土地所有權人
      依土地稅法第三十四條第一項規定稅率交納土地增值稅者以一次為限，土地稅
      法第三十四條第四項有明文，被上訴人乙○○自可選擇於何種場合適用此規定
      ，並無必須在本件系爭不動產拍賣時使用之理；又債權人依民法二百四十二條
      所得行使之權利為債務人對於第三債務人之權利，其代位權之行使須債務人怠
      於行使其權利，所謂怠於行使者，謂應行使能行使而不行使也，所謂應行使
      謂若不於其時行使則權利將有消滅或喪失之虞，又其權利須非專屬於債務人本
      身之權利。所謂專屬於債務人本身之權利，係指性質上須依權利人本身之意思
      決定行使與否之權利，又該權利得為讓與且非不得扣押。依此稅捐機關並未
      積欠乙○○債務，非乙○○之債務人，乙○○於本件不聲請自用住宅用地之
      稅率計算土地增值稅，仍得俟日後其他土地行使之，其權益並不因此次不行使
      而消滅或喪失，本件是否適用自用住宅用地之稅率得由乙○○以自己之意思
      決定之，係屬債務人本身之權利，蓋土地稅法第三十四條第四項規定土地所有
      權人依土地法第三十四條第一項規定稅率交納土地增值稅者以一次為限，被上
      訴人乙○○自可選擇於何種場合適用此規定，並無必須於本件適用之理，是以
      上訴人以自用住宅用地之稅率來計算系爭不動產繳納土地增值稅後之淨值，以
      質疑被上訴人間移轉登記之真正法律關係云云，即非有據。
七、上訴人復主張縱被上訴人之系爭不動產所有權移轉登記行為之原因關係為買賣之
    有償行為屬實，但土地登記簿其登記原因欄既載明為贈與，依土地法第四十三條
    及民法第八十七條之規定，上訴人仍得主張被上訴人之行為為無償之贈與，被上
    訴人二人不得對上訴人為相反之主張，又類推適用民法第一百八十條第四款之規
    定，被上訴人亦不得主張該行為為有效云云，然查：
（一）土地法第四十三條係保護不動產善意取得人之規定，本件被上訴人並未因信賴
      土地登記簿謄本而取得任何權利，自無土地法第四十三條之適用，且土地法第
      四十三條之信賴客體，係不動產物權的善意取得，係以土地登記不正確為要件
      ，而土地登記所以發生不正確，係原登記有無效或撤銷之原因，如地政人員與
      他人通謀為不實的登記，物權行為無效或經撤銷而未為塗銷登記。善意取得受
      保護的範疇，計有三種：1.某種登記權利之存在，例如誤登記某屋為某人所有
      。2.登記權利之不存在，例如地上權或抵押權誤被塗銷。3.限制登記之不存在
      ，例如預告登記誤被塗銷。至於土地登記簿所載土地的面積、形狀、當事人的
      年齡等登記，均不在保護範疇之內，土地登記簿上之「登記原因」自亦非土地
      法第四十三條之信賴客體，而無絕對效力。
（二）本件上訴人一方面主張被上訴人之行為係無償行為，即非通謀虛偽意思表示，
      而有效，故主張徹銷其法律行為，然一方面又主張被上訴人之行為係通謀虛偽
      意思表示而無效，其主張已兩相矛盾，況被上訴人乙○○將系爭不動產所有權
      移轉與被上訴人丙○○，丙○○則代償乙○○之債務，被上訴人等有此合意，
      並依此合意而為法律行為，並無通謀虛偽表示之情形，上訴人上開主張，亦難
      憑採。
（三）又民法第一百八十條第四款係不當得利不得請求返還之類型，而本件係被上訴
      人乙○○將系爭不動產所有權移轉與被上訴人丙○○，丙○○則代償乙○○之
      債務，與法律上之不當得利無涉，上訴人執此條文主張，亦非可採。
八、按民法第二百四十四條第一項所規定債權人對於債務人所為之無償行為之撤銷訴
    權，與同條第二項所規定債權人對於債務人所為之有償行為之撤銷訴權，二者訴
    之原因事實不同，按照實務上現在採取的舊訴訟標的理論，分屬不同之訴訟標的
    ，當事人於起訴時主張撤銷債務人所為係無償行為，若嗣後再以債務人所為係有
    償行為主張撤銷，屬於訴之變更；若當事人自始即以債務人所為係無償行為，依
    照民法第二百四十四條第一項規定訴請撤銷，法院審理結果認定債務人與受益人
    間之行為係有償行為，則基於處分權主義，法院不得就當事人未主張之訴訟標的
    而為裁判。本件上訴人自起訴迄本院言詞辯論終結之日止，始終主張被上訴人間
    就系爭不動產之債權行為及物權行為係無償之贈與或附負擔之贈與行為，而否認
    其為有償行為，並依民法第二百四十四條第一項行使撤銷權明確在卷，是以本院
    既認定被上訴人間就系爭不動產之贈與契約及所有權移轉契約係有償行為，自無
    就民法第二百四十四條第二項之撤銷訴權之各要件再予審酌之必要，況有償行為
    及無償行為之基礎事實非同一，被上訴人亦已明確表示如上訴人主張被上訴人間
    之行為係有償行為，不同意上訴人訴之變更在卷（本院第一卷第一五四頁），衡
    諸民事訴訟法第四百四十六條第一項規定及處分權主義，本院即不得就被上訴人
    間之有償行為是否符合民法第二百四十四條第二項之規定為裁判。
九、綜上所述，本件上訴人主張被上訴人間就系爭不動產之債權及物權行為係無償行
    為，為不足採，被上訴人抗辯係有償行為尚屬可信。從而，上訴人主張本於民法
    第二百四十四條第一項之撤銷訴權，訴請撤銷被上訴人間之贈與契約及所有權移
    轉契約，並進而訴請被上訴人丙○○塗銷所有權移轉登記，為無理由，不應准許
    。原審為上訴人敗訴之判決，並無不合。上訴意旨指摘原判決不當，求予廢棄改
    判，為無理由，應予駁回。
十、本件事證已臻明確，兩造關於民法第二百四十四條第一項撤銷訴權是否以債務人
    已經負遲延責任為限，及本件移轉登記行為是否有害於上訴人債權之受償或滿足
    ，因本院既已認定被上訴人間之行為係有償行為，而上訴人復僅主張民法第二百
    四十四條第一項之撤銷訴權，則兩造之該等主張及其餘主張及所提之證據，經審
    酌後均與本件判決結果無影響，爰不一一論列。
據上論結，本件上訴為無理由，依民事訴訟法第四百四十九條第一項、第七十八條，
判決如主文。
中      華      民      國    九十二    年     十二     月      二      日
~B1民事第二庭審判長法  官  童有德
~B2                法  官  黃永泉
~B3                法  官  蔡秉宸
右為正本係照原本作成。
如對本判決上訴，須於收受判決送達後二十日內向本院提出上訴書狀，其未表明上訴
理由者，應於提出上訴後二十日內向本院提出上訴理由書(須按他造人數附具繕本)。
上訴時應提出委任律師或具有律師資格之人之委任狀；委任有律師資格者，另應附具
律師及格證書及釋明委任人與受任人有民事訴訟法第四百六十六條之一第一項但書或
第二項（詳附註）所定關係之釋明文書影本。
~B                書記官  蕭玉真
中      華      民      國    九十二    年     十二     月      三      日
附註：
民事訴訟法第四百六十六條之一（第一項、第二項）
對於第二審判決上訴，上訴人應委任律師為訴訟代理人。但上訴人或其法定代理人具
有律師資格者，不在此限。
上訴人之配偶、三親等內之血親、二親等內之姻親，或上訴人為法人、中央或地方機
關時，其所屬專任人員具有律師資格並經法院認為適當者，亦得為第三審訴訟代理人
。
                                                                        Ｂ


司法院資訊處製作；財團法人民間司法改革基金會備份。
